`臺灣新竹地方法院民事判決　九十一年度家訴字第一三號
　　原　　　告　甲○○○
　　送達代收人　乙○○
　　被　　　告　壬○○
　　被　　　告　己○○
　　　　　　　　丙○○○
　　　　　　　　癸○○
　　　　　　　　辛○○
　　　　　　　　庚○○
　　訴訟代理人　袁素霞
　　被　　　告　戊○○
　　　　　　　　丁○○
右當事人間請求分割遺產事件，本院判決如左：
    主  文
原告之訴駁回。
訴訟費用由被告負擔。
    事實與理由
壹、原告起訴主張：除如附件所示，並聲明（一）被告八人應協同原告就兩造之被繼
    承人蔡傳福所有如附表一所示四筆土地辦理公同共有繼承登記。（二）兩造所有
    前項所示四筆土地及新竹市客雅溪排水改善第四期工程用地徵收地價補償費新台
    幣（下同）八十三萬五千二百元暨被繼承人蔡傳福對被告壬○○所有三百萬借款
    債權准予分割，其分割方法：前項所示四筆土地及地價補償費之分割方法依附表
    二所示之比例及金額予以分割。（三）被告壬○○應給付原告三十九萬一千六百
    七十三元。（四）訴訟費用由被告等共同負擔。
貳、被告壬○○則辯稱：
一、按「土地權利變更登記，應由權利人及義務人會同聲請之。其無義務人者，由權
    利人聲請之。其係繼承登記者，得由任何繼承人為全體繼承人聲請之。』土地法
    第七十三條第一項定有明文；又依土地登記規則第三十二條第一項規定：「公同
    共有土地，公同共有人中之一人或數人，為全體公同共有人之利益，得就公同共
    有土地之全部，申請為公同共有之登記』。申言之，各繼承人得為全體繼承人之
    利益，單獨聲請為公同共有之繼承登記，故在繼承權人相互間，並無以訴請求他
    繼承權人協同辦理繼承登記之必要。實務上最高法院亦認：「依民法第一千一百
    五十一條規定：繼承人有數人時，在分割遺產前，各繼承人對於遺產全部為公同
    共有。至於土地之繼承登記，依照土地法第七十三條規定，得由任何繼承人為全
    體繼承人聲請之，原毋庸為裁判上之請求』（六十九年台上字第一一六六號判例
    意旨參照）、「民法第一千一百五十一條規定，繼承人有數人時，在分割遺產前
    ，各繼承人對於遺產全部為公同共有。又依土地登記規則第二十九條第一項（現
    修正為第三十二條第一項）規定，合法繼承人有二人以上，其中部分繼承人因故
    不能會同其他繼承人共同申請繼承登記時，得由其中一人或數人為全體繼承人之
    利益，就被繼承人之土地，申請為公同共有之登記。準此，上訴人就系爭土地本
    得單獨申請為公同共有之登記，無起訴請求被上訴人協同辦理之必要。上訴人起
    訴請求命被上訴人就系爭土地協同辦理繼承登記，欠缺權利保護要件，不應准許
    。』（八十二年台上字第一七八三號判決及八十八年台上字第一九八四號判決意
    旨參照）。查本件原告與被告均係被繼承人蔡傳福之繼承人，且就系爭土地尚未
    辦理繼承登記，固為事實，惟揆諸前揭說明，原告既非不得單獨申請為公同共有
    之登記，自毋庸為裁判上之請求，是其訴之聲明第一項請求　鈞院「判命被告己○○等八名被告，應協同原告就兩造之被繼承人蔡傳福所有如附表所示四筆土地
    辦理公同共有之繼承登記』云云，顯然欠缺權利保護要件，應予駁回。
二、次按「因繼承、強制執行、公用徵收或法院之判決，於登記前已取得不動產物權
    者，非經登記，不得處分其物權』，民法第七百五十九條定有明文。換言之，在
    因繼承或其他非因法律行為而於登記前已取得不動產物權之情形，固不以登記為
    其權利得喪變更的生效要件，惟非經登記，仍不認其有處分權，用以貫徹不動產
    登記要件主義之本旨（立法理由參照）。又「法院裁判分割共有物而以原物分配
    於各共有人時，係使共有關係變更為單獨所有，其性質為共有人間應有部分之交
    換，自屬處分行為。如係變賣共有物而以價金分配於共有人，即係以處分共有物
    為分割方法，均以共有人之處分權存在為前提，如果共有人就共有物並無處分權
    可資行使，法院即無從基此為裁判分割』，最高法院著有六十九年台上字第一一
    三四號判例可資參照。此所以最高法院在與本件案例相同之提案討論時，曾於六
    十八年八月二十一日作成六十八年度第十三次民事庭會議決議（二）認為：「分
    割共有物既係對於物之權利有所變動，即屬處分行為之一種，凡因繼承於登記前
    已取得不動產物權者，其取得雖受法律之保護，不以其未經繼承登記而否定其權
    利，但繼承人如欲分割其因繼承而取得公同共有之遺產，因屬於處分行為，依民
    法第七百五十九條規定，自非先經繼承登記，不得為之』。承前所述，本件系爭
    四筆土地，不論原告或被告，均尚未辦理並完成繼承登記，而原告即逕行訴請分
    割，是其訴之聲明第二項部分，亦難認為有理由。
三、至於徵收地價補償金等非不動產物權，固無經繼承登記始得處分的問題，任一繼
    承人原得依民法第一千一百六十四條隨時請求分割遺產，惟民法第一千一百六十
    四條所定之遺產分割，係以遺產為一整體，整個的為分割，而非以遺產中各個財
    產之分割為對象，亦即遺產分割之目的，在於遺產公同共有關係之全部廢止，而
    非各個財產公同共有關係之消滅（最高法院八十六年度台上字第一四三號判決意
    旨參照）。查本件同屬公同共有財產之四筆土地，既因尚未辦理繼承登記而不得
    為分割或其他處分，則其餘非屬不動產之公同共有財產，例如徵收地價補償金或
    原告所主張之公同共有債權，自不得單獨為分割之對象，從而，原告所為訴之聲
    明第二項及第三項部分，於法尚屬無據。
四、綜上所述，本件原告請求被告協同辦理繼承登記及分割遺產，或欠缺權利保護之
    必要，或於法不合，顯無理由，並聲明（一）原告之訴駁回。（二）如受不利判
    決，願供擔保，請准宣告免假執行。
參、被告己○○、庚○○、戊○○、丁○○未於最後言詞辯論期日到場，據其以前到
    場所為陳述略稱
一、被告己○○部分：八十多萬元徵收款大家都可以領，三百萬元債權部分，以前就
    有棄權。
二、被告庚○○、戊○○：對其祖父之遺產不清楚，其叔叔、姑姑們較清楚，叔叔、
    姑姑對他們沒有很照顧。三百萬元之債權要主張。
三、被告四人均聲明駁回原告之訴。
肆、其餘被告未於言詞辯論期日到場，亦未提出書狀作何聲明或陳述。
伍、得心證之理由：
一、被告己○○、丙○○○、癸○○、辛○○、庚○○、戊○○、丁○○經合法通知
    ，未於言詞辯論期日到場，核無民事訴訟法第三百八十六條所列各款情形，爰依
    原告之聲請，由其一造辯論而為判決。
二、按「因繼承，於登記前已取得不動產物權者，非經登記，不得處分其物權。又繼
    承人有數人時，在分割遺產前，各繼承人對於遺產全部為公同共有，民法第七百
    五十九條及第一千一百五十一條分別定有明文。而分割共有物性質上為處分行為
    ，依民法第七百五十九條規定，共有人死亡時，於其繼承人未為繼承登記以前，
    不得分割共有物，亦經本院著有六十九年度臺上字第一○一二號判例。復按土地
    權利變更登記如係繼承登記者，得由任何繼承人為全體繼承人聲請之。又因繼承
    取得土地權利之登記，由權利人或登記名義人單獨申請之。且繼承人為二人以上
    ，部分繼承人因故不能會同其他繼承人共同申請繼承登記時，得由其中一人或數
    人為全體繼承人之利益，就被繼承人之土地，申請為公同共有之登記，其經繼承
    人全體同意者，得申請為分別共有之登記。此觀土地法第七十三條第一項、土地
    登記規則第二十八條第三款、第三十一條第一項等規定甚明。」有最高法院八十
    五年度台上字第二三一六號判決可資參考，則原告既可自行單獨申請為公同共有
    之登記，無庸為裁判上之請求，為訴請其餘繼承人為繼承登記，自屬欠缺權利保
    護要件，不應准許。
二、再按遺產分割，除被繼承人以遺囑禁止繼承人分割之遺產，及共同繼承人約定禁
    止分割之遺產外，應以全部遺產整體為分割，不能以遺產中之個個財產為分割對
    象，司法院院解字第七四一號著有解釋。而，民法第一千一百六十四條所定之遺
    產分割，係以遺產為一體，整個的為分割，而非以遺產中個個財產之分割為對象
    ，亦即遺產分割之目的在遺產公同共有關係全部之廢止，而非個個財產公同共有
    關係之消滅。本件被上訴人所請求者，如係部分遺產公同共有關係之消滅而非遺
    產公同共有關係全部之廢止，則其是否與民法第一千一百六十四條規定相符而得
    予以准許，尤值斟酌。則有最高法院八十六年度台上字第一四三六號判決可參。
    兩造就被繼承人蔡傳福所有之如附表所示新竹市○○段一一二七號土地、新竹市
    ○○段六五、六六、六二號土地等四筆土地，尚未為繼承登記，有原告所提出之
    該四筆土地謄本在卷可考，兩造就被繼承人蔡傳福之遺產既未為繼承登記，自無
    從為遺產之分割。從而，原告請求公同共有之四筆土地及新竹市各雅溪排水改善
    第四期工程用地徵收地價補償費八十三萬五千二百元暨被繼承人蔡傳福對被告壬○○所有三百萬借款債權准予分割之部分之請求，自為無理，均應駁回。
三、原告主張就遺產分割後，被告蔡進福依計算應分得一百零四萬一千六百三十七元
    ，惟被告壬○○積欠被繼承人三百萬元之借款，故被告蔡進福除就遺產不得分配
    外，尚應返還其他繼承人一百九十五萬八千三百六十三元，原告之應繼分為六分
    之一，故被告蔡進福應給付原告三十九萬一千六百七十三元部分。惟查，原告此
    部分之主張乃屬遺產分割之計算，本件原告主張就被繼承人蔡傳福遺產予以分割
    部分，為無理而予以駁回，已如前述，則此部分之分割計算自亦無理由，應併予
    駁回。
陸、訴訟費用之負擔：民事訴訟法第七十八條。
中　　　華　　　民　　　國　　九十一　　年　　　十  　　月　　十八　　日
                                  臺灣新竹地方法院家事法庭
                                        法　　　官　許翠玲
右為正本係照原本作成。
如對本判決上訴，須於判決送達後二十日內向本院提出上訴狀。
~B法院書記官　陳宏城
中　　　華　　　民　　　國　　九十一　　年　　　十　　　月　　 十七　　 日
